【裁判字號】    92,重上,71
【裁判日期】    920507
【裁判案由】    返還土地等
【裁判全文】
臺灣高等法院民事判決                              九十二年度重上字第七一號
    上  訴  人  甲○○○
    訴訟代理人  施純真律師
    被上訴人    台北市
    法定代理人  馬英九
    訴訟代理人  張世興律師
    複代理人    游雅鈴律師
右當事人間請求返還土地等事件，上訴人對於中華民國九十一年十二月三十日臺灣臺
北地方法院九十一年度訴字第二０六０號第一審判決提起上訴，本院判決如左：
    主      文
上訴駁回。
第二審訴訟費用由上訴人負擔。
    事      實
甲、上訴人方面：
一、聲明：(一)原判決廢棄。(二)駁回被上訴人在第一審之訴。
二、陳述：除與原判決記載相同者外，補稱略以：
  (一)台北地方法院八十七年度訴字第一四七三號判決（下稱前案判決）請求權基礎固
    為民法第一百七十九條不當得利請求權，然兩造於該訴訟中所爭執之法律關係為
    「被告是否無權占有」，因此前案之訴訟標的應為「無權占有」，而本件之請求
    權基礎為民法第七百六十七條、一百七十九條、一百八十四條，雙方所爭執之法
    律關係仍為「被告是否無權占有」，因此前後兩案之請求權基礎固不相同，然訴
    訟標的同一，依民事訴訟法第四百條第一項規定，被上訴人不得再行起訴。
  (二)最高法院三十年度上字第八號判例，為訴訟標的之法律關係，於確定之終局判決
    中已經裁判者，就該法律關係即有既判力，當事人雖僅於新訴訟用作攻擊防禦方
    法，法院亦不得為反於確定判決之判決。又四十二年度台上字第一三○六號判例
    ，訴訟標的之法律關係，於確定之終局判決中經裁判者，當事人之一造以該確定
    判決之結果為基礎，於新訴訟用作攻擊防禦方法時，他造應受其既判力之拘束，
    不得以該確定判決言詞辯論終結前，所提出或得提出而未提出之其他攻擊防禦方
    法為與該確定判決意旨相反之主張，此即學者所稱之既判力消極作用。而既判力
    之積極作用，尚可分為：敗訴當事人主張於既判力所及基準時點以後，有新的事
    由發生，就同一訴訟標的再度起訴時，此時，關於基準時點之權利狀態，應以既
    判力事項為基準，僅就基準時點以後有無新事由發生加以審理，如認為無新事由
    發生，則前述既判力之消極效果發揮作用，法院應以不合法駁回後訴。本件被上
    訴人不當得利之主張，於前案判決之基準時點後並無新事由發生，然原審法院竟
    為與前確定判決相反之判決，違反此一原則。其二，在訴訟標的不同之後訴，前
    訴之既判事項成為先決問題，此時就該先決問題，應以前訴判決為基礎，法院並
    不重新審理，僅就其他各點為審理，以既判事項為基礎，加上其他各點審理之結
    果，就後訴為判決。本件中，前案既已確認至八十四年七月二十一日，上訴人對
    系爭土地，並非無權占有，則本件中有關民法第七百六十七條、一百八十四條之
    主張，依既判力之消極及積極作用及上述判例之見解，自應以前案之既判事實為
    基礎而為判決。但本件中，於前案言詞辯論終結後，並無新事實發生，上訴人所
    提出之防禦方法亦為前案之既判事項，依上述判例要旨所述，被上訴人及法院自
    應受其拘束。
  (三)爭點效之適用部分。本件訴訟中就前訴訟言詞辯論終結前之事實，以無權占有一
    事再為爭執。但前訴訟照價收買後至該訴訟期間，就上訴人甲○○○是否為無權
    占有之爭點，已經過多次辯論。至於租賃契約第二條之解釋僅為眾多攻擊防禦方
    法中之一環，此一攻擊方法被上訴人前訴訟中並無不得提出情形，自無允許其以
    未提出之攻擊防禦方法充當爭點，以便另行提出訴訟或提出相反主張之理。又前
    訴訟之爭點為有無民法第四百五十一條之適用，是否適用爭點效，應視雙方是否
    就民法第四百五十一條之適用一事經過雙方之辯論，至於當事人是否已提出法律
    上所有可能之攻擊防禦方法，則在所不問。前案判決理由中既已判斷上訴人就系
    爭土地上存有不定期之租賃關係，而為被上訴人敗訴之判決，則於訴訟標的不同
    之後訴訟中，就系爭土地上是否存有租賃關係之爭議自應為前訴訟之爭點效所遮
    斷。
  (四)上訴人從未主張本件於租約期滿後，當然承租續租，而是主張被上訴人於上訴人
    繼續使用租賃物，從未為反對之意思表示，構成法定更新效果。原判決所舉之四
    十一年度台上字第四三三號判例，其事實狀況為出租人於租期屆滿後，以收回自
    中有期滿再訂等字樣主張當然繼續租賃，此一事實因出租人已發文為反對之意思
    表示，明確阻卻民法第四五一條之適用，因此，該判例充其量僅在說明「期滿再
    訂」並非當然繼續承租，然並未有期滿再訂即等於提前為反對意思表示之意旨。
  (五)依最高法院四十八年度台上字第一四五七號判例：土地與房屋為分別之不動產，
    各得單獨為交易之標的，且房屋性質上不能與土地使用權分離而存在，亦即使用
    房屋必須使用該房屋之地基，故土地及房屋同屬一人，而將土地及房屋分開同時
    或先後出賣，其間雖無地上權設定，然除有特別情事，可解釋為當事人之真意，
    限於賣屋而無基地之使用外，均應推斷土地承買人默許房屋承買人繼續使用土地
    。該判例係同屬一人之房地分別出賣之情形，然本件之土地於民國三十五年為周
    可安祭祀公業所有，嗣於五十七年間方為台北市政府所照價收買，照價收買時由
    謄本之登記亦足以知悉其上存有合法之建築物。而土地上之建築物原為日產，光
    復後由省政府接收，經輾轉出售方於五十六年將所有權移轉與上訴人，上訴人於
    購買時均信任公法人所出售之建築物只要依約繳交租金在房屋存續年限內即得合
    法使用（系爭土地其上之建築物為有合法所有權狀之建物，並非違章建築），因
    此上訴人所擁有之建築物原為公法人所出售，所座落之土地嗣後亦為公法人所擁
    有，況自民國五十七年以來，上訴人亦從未為收回之表示，因此，依誠信原則視
    之，應得視為土地之取得人默許房屋之承買人繼續使用土地，否則無異於公法人
    左手出售建物獲取利益，右手要求拆屋還地令買受人之權利落空，顯違反誠信。
  (六)被上訴人為公法人，依台北市市有土地出租租金計收標準第一條：台北市市有出
    租基地，自八十二年七月一日起，一律依照土地申報地價年息百分之五計收租金
    ；第二條台北市市有出租土地，有下列各款情形之一者，得依第一點所訂租金額
    百分之六十計收（算）租金，.. （六）承租戶設有
    在一○○平方公尺以內之部分。本件上訴人於系爭土地之建築物內設有
    應適用上述之規定，即依年息百分之三計算租金。
  (七)被上訴人固亦提出民法第一百八十四條侵權行為之主張，此部份，應受到爭點效
    拘束外，依民法第一百九十七條第一項規定，僅有二年時效，上訴人於起訴前二
    年占有系爭土地係基於台北地方法院八十七年度訴字第一四七三號確定判決，且
    亦將租金提存於法院，何來故意過失可言。是以，被上訴人關於侵權行為之主張
    ，顯無理由。
三、證據：除援用原審提出者外，補提收據二紙為證。
乙、被上訴人方面：
一、聲明：上訴駁回。
二、陳述：除與原判決記載相同者外，補稱略以：
  (一)本件訴訟，訴訟標的分別為所有物返還請求權、不當得利返還請求權、侵權行為
    賠償請求權，應受判決事項之聲明為「被告應拆除房屋、返還土地」、「被告應
    給付自八十七年二月九日起至返還土地之日止連帶給付原告不當利得及損害金」
    ，均非屬前案既判力效力所及之範圍。至於「被告是否無權占用系爭土地」固為
    被上訴人前揭請求權是否有理由之前提，然前案訴訟對此事實之判斷，並無既判
    力。
  (二)依新修正民事訴訟法第四百條第一項規定：「除別有規定外，確定之終局判決就
    經裁判之訴訟標的，有既判力。」則前案訴訟生既判力者僅為「原告請求被告返
    還八十一年十月一日至八十七年二月二十八日止之不當得利金之請求權無理由」
    而已。至於前案中，台北地院以「被告並非無權占用系爭土地」為由，認定上訴
    人無須返還不當得利金額，僅屬「判決理由之判斷」，並無既判力。
  (三)祭祀公業周可安祭祀公業與上訴人之土地租用契約第二條規定：「租用期間約定
    自中華民國五十六年六月一日起至中華民國五十九年六月一日。」此再觀之上證
    五號收據，上訴人分別於五十六年六月十五日繳納四十五年七月至五十六年六月
    之租金，及於五十九年四月五日繳納五十六年七月起至五十七年十二月底之租金
    ，顯見祭祀公業並未於上訴人租約到期後再繼續向上訴人收取租金。
  (四)上訴人爰引最高法院四十八年度台上字第一四五七號判例意旨，除不符民事訴訟
    法第四百四十七條規定，應予駁回外。且本件土地於民國三十五年即屬祭祀公業
    所有，從而縱當時之管理機關為台北市政府，亦非屬最高法院四十八年度台上字
    第一四五七號判例所揭示土地及房屋同屬一人，而將土地及房屋分開同時或先後
    出賣情形。
三、證據：援用原審提出之證據。
    理      由
甲、程序方面
一、就有無違反民事訴訟法第四百條第一項一事不再理原則爭議部分
  (一)本件上訴人抗辯稱系爭法律關係業經台灣台北地方法院以八十七年度訴字第一四
    七三號判決確定（下稱前案）。並稱前案之請求權基礎雖為民法第一百七十九條
    不當得利請求權，然兩造於該訴訟中所爭執之法律關係為「上訴人是否無權占有
    」，因此前案之訴訟標的應為無權占有法律關係，而本件之請求權基礎為民法第
    七百六十七條、一百七十九條、一百八十四條，雙方所爭執之法律關係亦為無權
    占有法律關係，因此，前後兩案之請求權基礎固不相同，然訴訟標的卻為同一等
    語。
  (二)但查前案之訴訟標的法關係為不當得利返還請求權，且核前案應受判決事項之聲
    明為「被告應給付原告一百零四萬八千七百十五元（即八十一年十月一日至八十
    七年二月八日止之不當得利）」，再核前案判決主文為「原告之訴暨假執行之聲
    請均駁回」，故該確定判決生既判力者，僅為「原告請求被告返還八十一年十月
    一日至八十七年二月二十八日止之不當得利金之請求權無理由」而已，雖前案判
    決理由以「被告並非無權占用系爭土地」，而駁回被上訴人前案不當得利金請求
    之訴，但係屬判決理由中之判斷，非法律關係本身。又本件被上訴人提起本件訴
    訟，其先位之訴訟標的分別為「所有物返還請求權」、「不當得利返還請求權」
    、「侵權行為賠償請求權」，而其應受判決事項之聲明為「被告應拆除系爭房屋
    ，遷讓返還系爭土地」、「被告應給付自八十七年三月一日起至返還土地之日止
    給付原告不當利得及損害金」，其請求聲明事項均與前案之訴之聲明不同，即非
    前案既判力效力所及，即並無一事不再理原則之違背。就此部分，上訴人之抗辯
    並無理由。
  (三)上訴人雖又抗辯稱前案中就不當得利之請求，其既判力之效力及於前案言詞辯論
    終結時，本件並無新事實之發生。原審法院認為上訴人土地租用契約，於五十九
    年六月一日即已終止。但土地租用契約於民國五十九年六月一日即是否終止之事
    實，應為前案既判力所及，因前案判決時，已確定至八十七年七月二十一日前案
    言詞辯論終結日，上訴人基於土地租賃契約為有權占有，原審於無新事實發生之
    前提下，自不能推翻前案之既判力等語。但查：前案與本件訴訟標的法律關係與
    訴之聲明均有不同，已如前述，已非屬同一事件，自無既判力效力所及可言，亦
    與主張之事實是否為前案言詞辯論終結前即已存在者無關，上訴人顯誤解民事訴
    訟法第四百零一條第一項既判力客觀範圍之意，所辯並無可採。
  (四)上訴人再稱既判力有積極作用與消極作用之分，又稱訴訟標的法律關係，於確定
    之終局判決中經裁判者，當事人之一造以該確定判決之結果為基礎，於新訴訟用
    作攻擊防禦方法時，他造應受其既判力之拘束，不得以該確定判決言詞辯論終結
    前，所提出或得提出而未提出之其他攻擊防禦方法為與該確定判決意旨相反之主
    張，此為既判力消極作用，又稱既判力之積極作用，尚可分為：(1)敗訴當事人主
    張於既判力所及基準時點以後，有新的事由發生，就同一訴訟標的再度起訴時，
    此時，關於基準時點之權利狀態，應以既判力事項為基準，僅就基準時點以後有
    無新事由發生加以審理，如認為無新事由發生，則前述既判力之消極效果發揮作
    用，法院應以不合法駁回後訴。本件被上訴人不當得利之主張，於前案判決之基
    準時點後並無新事由發生，自不得為相反之判決。(2)在訴訟標的不同之後訴，前
    訴之既判事項成為先決問題，此時就該先決問題，應以前訴判決為基礎，法院並
    不重新審理，僅就其他各點為審理，以既判事項為基礎，加上其他各點審理之結
    果，就後訴為判決。前案既已確認至八十四年七月二十一日，上訴人非無權占有
    ，因此依既判力之消極及積極作用及上述判例之見解，本案應以前案之事實為基
    礎等語。但查：按所謂既判力之積極與消極作用發生，乃以既判力效力所及者為
    限，如非既判力效力所及者，即無所謂積極作用與消極作用可言，本件前後兩訴
    之訴訟標的法律關係並不相同，即無上開作用可言。再者，防禦方法與訴訟標的
    兩者概念不同，在前案之不當得利事件中，法院判斷結果，固認上訴人所抗辯之
    其占有系爭土地並非無權占有，但「非無權占有」充其量乃上訴人於前案中之防
    禦方法，並非訴訟標的法律關係，上訴人將前案之防禦方法認係訴訟標的法律關
    係，顯然有誤。
二、就有無前案爭點效爭議部分
    上訴人抗辯稱前案中系爭土地之管理機關與上訴人就返還不當得利事件中，雙方
    已盡其主張、舉證之能事，審理法院認為照價收買之土地屬繼受取得，依民法第
    四百二十五條、四百五十一條規定，即使上訴人與祭祀公業間之租賃期間訂至五
    十九年六月一日，然因民法第四百五十一條法定更新適用，上訴人就系爭土地上
    存有不定期限之租賃契約，並非無權占有，因此駁回系爭土地管理機關不當得利
    之請求。因此基於誠信原則及爭點效理論，本件被上訴人不得再就是否無權占有
    為爭執等語，但查：
  (一)爭點效源於誠信原則，訴訟當事人於民事訴訟程序中亦有誠信原則適用，已為學
    說所肯認。而爭點效係指在前案中訴訟標的法律關係以外之主要爭點，經法院為
    判斷者，基於誠信原則，當事人不得為相反之主張。爭點效於我國民事訴訟實務
    ，尚乏法律條文依據，而最高法院亦未做成具拘束力之判例。雖基於誠信原則或
    禁反言法理，本院認為爭點效上理論於民事訴訟程序應有其適用。但所謂在前案
    中理由之判斷具拘束力者，依日本學者新堂幸司教授見解，應具備五項要件，即
    ：前訴請求之當否於判斷過程中，於前訴中已成為主要的爭點事項；當事人
    在前訴中，就該爭點已充分為主張與舉證；法院就該爭點已為實質上判斷；
    前訴訟與後訴之訟爭利益須相等或前訴之訴訟利益較大；當事人加以援用者。
  (二)上訴人固援爭點效理論為抗辯，並稱本件原審判決第十一頁中亦肯認前案中之爭
    點及於民法第四百二十五、四百五十一條，然竟又將是否適用四百五十一條之爭
    點另為相反之判決，豈非矛盾，對上訴人而言，於八十七年之前案訴訟中，法院
    肯認其占有土地之租賃權源，上訴人因此將租金提存於法院，惟於本件中原審法
    院竟改稱上訴人為無權占有，應拆除房屋返還土地，則上訴人依前訴訟結果提存
    於法院之提存金又該如何處理，此顯然違反訴訟上之誠信原則云云。但查：
  (1)核台灣台北地方法院八十七年度訴字第一四七三號民事返還不當得利事件中，台
    北市政府工務局養護工程處與上訴人主要之爭議點為：「市府養工處主張臺北市
    所有，由養工處管有系爭土地，為被告（即本件上訴人）以其所有同地段第二四
    七建號，門牌號碼臺北市○○路○段四二巷二號之房屋無權占有，占有面積計為
    六十七平方公尺。爰依不當得利之法律關係，請求依法給付自民國八十一年十月
    一日起至八十七年二月二十八日止之不當得利，共計一百零四萬八千七百十五元
    。被告即本案上訴人則以前揭房屋坐落之土地原係伊向訴外人即祭祀公業周可安
    承租，租期至五十九年六月一日屆滿。台北市政府於民國五十七年十二月十三日
    照價收買，未依土地法第一百零四條規定通知被告優先承買，因此不得對抗被告
    ；再者，依民法第四百二十五條之規定，被告與祭祀公業周可安間之前揭租約，
    對原告仍繼續存在，且因租期於五十九年六月一日屆滿，被告仍為租賃物之使用
    收益，原告不為反對之意思表示，亦視為以不定期限繼續契約，兩造間就前揭土
    地既有租約存在，被告自非未有法律上原因受有利益，原告請求不當得利，自有
    未當」。就上開兩造前案上開主要爭執點部分，有該判決一紙在卷可稽。
  (2)分析前案兩造之主要爭點，前案審理法院審理對象，為上訴人是否因無權占有系
    爭土地而須給付不當得利款，上訴人於該案中是否無權占有，乃為兩造攻防方法
    ，但上訴人是否無權占有，主要繫於上訴人據以主張其非無權占有之租賃權關係
    ，是否因系爭土地業經台北市政府向原祭祀公業照價收買而不適用民法第四百二
    十五條之買賣不破租賃規定。換言之，其主要攻防方法為民法第四百二十五條買
    賣不破租賃原則於照價收買事例中有無適用問題。又核其另一重要攻防為民法第
    四百五十一條之規定，與土地法第二十五條、台北市市有財產管理規則第二十、
    二十一條規定是否相悖，於承租公有土地不適用。自上開主要攻防方法分析，主
    要爭點乃應係法律解釋與適用之主張，其成分重於事實證據之舉證與抗辯認定。
    反觀本件訴訟，被上訴人除主張前揭攻擊防禦方法外，尚主張縱認上訴人與原土
    地所有權人有租賃關係，且上訴人應繼受租賃關係者，然依上訴人與原土地所有
    人祭祀公業周可安間所訂立之土地租賃契約，其第二條末業已明示出租人有「期
    滿後非再經協議不再續約之意思」，從而本件租賃關係並無民法第四百五十 一條
    規定之適用。核上揭爭點，雙方並未於前訴訟中盡其攻擊防禦，法院亦未就後案
    之爭議點為審酌判斷，此其一。其二，本案勝敗之利益為應否拆屋還地，較諸前
    案之相當於不當得利款之請求，尤屬重大，依上開爭點效理論之說明，本件即無
    上訴人抗辯之爭點效理論適用。
乙、實體部分
一、兩造爭執要旨
    被上訴人於原審起訴主張：系爭土地為被上訴人於民國五十九年三月三日因完成
    照價收買而歸被上訴人所有，上訴人無合法正當權源，竟於其上搭蓋如附圖所示
    面積六十七平方公尺之地上物予以占用，經營家具店，爰先位請求依民法第七六
    七條規定，請求拆除地上物，將土地遷讓返還，又因上訴人占有使其受有相當於
    租金之損害，並依不當得利之規定，請求上訴人自八十七年三月一日起至返還系
    爭土地之日止，按年依土地面積六十七平方公尺，每平方公尺以當年度申報地價
    年息百分之十計算之金額後給付；如上訴人係本於租賃關係而占用系爭土地者，
    則因系爭土地係位於台北市販售家具最有名之南昌街上，為商業區，交通便利，
    備位請求自八十年七月一日起依系爭土地當年度申報地價年息百分之十計算調整
    租金等語。上訴人則以系爭土地係由土地原所有權人祭祀公業於五十六年間出租
    予上訴人，嗣由被上訴人照價收買，依民法第四二五條規定，其與祭祀公業間之
    租約，對被上訴人繼續存在。又本件租約係屬往取債務，上訴人前亦曾就系爭土
    地之租金提存法院，被上訴人終止租約顯不合法等語置辯。
二、得心證之理由
  (一)被上訴人主張系爭土地原為祭祀公業周可安所有，後經被上訴人照價收買，現為
    上訴人搭蓋如附圖所示面積六十七平方公尺之地上物占用之事實，業據其提出與
    所述相符之土地登記簿謄本影本一份為證，且為上訴人所不爭執，並經原審法院
    現場履勘，並囑託臺北市古亭地政事務所派員會同測量系爭建物位置、面積，製
    有勘驗筆錄、複丈成果圖附卷可稽，就此部分事實之主張，應認為真正。有爭議
    者：(1)本件系爭土地是否因被上訴人照價收買而消滅，(2)上訴人與祭祀公業間之
    租賃關係是否因其與祭祀公業間之租賃契約第二條約定，而於五十九年六月一日
    已消滅。
  (二)按出租人於租賃物交付後，縱將其所有權讓與第三人，其租賃契約對於受讓人仍
    繼續存在，民法第四百二十五條定有明文。而所謂讓與係指所有權之移轉行為，
    至其原因如何，在非所問。申言之，除出租人基於買賣、互易、贈與、合夥、遺
    贈等原因，將其所有權讓與第三人，使第三人繼受取得所有權之情形，有民法第
    四百二十五條規定之適用外，即或於第三人因公信力之保護善意取得租賃物所有
    權，或國家因沒收、不動產所有權人拋棄其所有權等原因原始取得租賃物所有權
    之情形，亦應有所適用。是以，民法第四百二十五條所定之讓與行為，並不以租
    賃物所有權人所為之處分行為為限，縱租賃物所有權之移轉係因公法行為所致，
    倘租賃關係之存在，於公法行為之目的無所違背，為貫徹憲法保障人民財產權之
    規定及民法第四百二十五條之立法本旨，自不應排除適用。本件被上訴人係經照
    價收買取得系爭三七一之一地號土地，已如前述，而參諸平均地權條例第十六條
    、二十六條、二十六條之一、二十八條等規定，照價收買乃在於防止低報地價或
    低報移轉現值及制裁逾期尚未建築或閒置不使用土地之手段，亦即透過此種強制
    收買行為，取消私有土地所有權，以調濟地權分配，根絕土地私有所生專占壟斷
    之弊害，而使報價確實，以利照價收買與漲價歸公之實行，是照價收買與徵收二
    者，雖同屬國家公權力之行使，惟照價收買既為對不實反應地價者及未充分利用
    土地者之制裁手段，其制裁之手段為取消土地所有權人之所有權，而非取得土地
    之完全使用，剝奪第三人之權利，依前揭說明，系爭土地自不排除民法第四百二
    十五條規定之適用。本件被上訴人上開主張即無可採。
  (三)上訴人抗辯稱：本上訴人於系爭其與祭祀公業訂立之租賃契約雖五十九年六月一
    日起，因仍繼續使用系爭租賃土地，而出租人未為反對之意思表示，即有法定更
    新租賃效果等語。經核：
  (1)本上訴人與祭祀公業成立之土地租用契約書第二條約定「租用期間自中華民國五
    十六年六月一日起至中華民國五十九年六月一日止；．．如乙方（即上訴人）仍
    需用該土地時，雙方再協議得繼續承租」等語。按「民法第四百五十一條所定出
    租人於租期屆滿後須即表示反對之意思，始生阻止續租之效力。意在防止出租人
    於租期屆滿後，明知承租人就租賃物繼續使用收益而無反對之表示，過後忽又主
    張租賃關係消滅，使承租人陷於窘境而設，並非含有必須於租期屆滿時，始得表
    示反對之意義存在。故於訂約之際，訂明期滿後絕不續租，或續租應另訂契約者
    ，仍難謂不發生阻止續約之效力」（最高法院五十五年度台上字第二七號判例）
    ；又「上訴人雖以原租賃契約載明「滿期再訂」字樣，實含有滿期仍應繼續租賃
    之意思為抗辯，第查此項約定僅屬期滿後得協商再訂租賃契約，不能解為期滿後
    ，當然繼續租賃，其抗辯顯無可採」（最高法院四十一年度台上字第四三三號判
    例）。又「租賃物契約以當事人就租賃物及租金互相同意時方為成立，承租人於
    租賃屆滿後，雖仍為租賃物之使用收益，然既經出租人對原定租金表示爭執，並
    未協議一致，自與不即表示反對之意思者有別，不能適用民法第四百五十一條規
    定，視為不定期限繼續契約」（最高法院三十七年度上字第七四七六號同判例參
    照）。本件上訴人與祭祀公業周可安間之土地租用契約第二條既已明定如仍需用
    該土地時，雙方再協議得繼續承租等語，足見其與祭祀公業於訂約時，已約定租
    期屆滿後，雙方須另行達成協議，上訴人始得繼續承租系爭土地，如未「再協議
    繼續承租」，依上開二則判例意旨，自即發生阻斷契約繼續生效之效果。至上訴
    人認被上訴人於五十九年六月一日未為反對續租之意思表示，而有民法第四百五
    十一條之適用，等語，但所謂未為反對續租之意思表示，乃為默示之承認，亦為
    意思表示方法之一，租期屆滿未即為租賃物之返還請求，乃出租人是否行使租利
    賃物返還請求之權而已，尚不能因其未為返還之請求，即認為係默示之意思表示
    ，上訴人上開所辯，自無足採。
  (2)上訴人再抗辯稱本件由租金收取情形，祭祀公業顯然就承租人於各租約到期後繼
    續使用租賃物並無意見，並提出上證五號祭祀公業周安可收據二紙為證。但查：
    祭祀公業周可安與上訴人土地租用契約第二條約定，「租用期間約定自中華民國
    五十六年六月一日起至中華民國五十九年六月一日止」，而上訴人提出之上證五
    號收據所載繳納租金日期分別為五十六年六月十五日繳納四十五年七月至五十六
    年六月之租金，以及五十九年四月五日繳納五十六年七月起至五十七年十二月底
    之租金，上開二紙收據均係原租期內上訴人所應給付之租金，並無從據以證明於
    租期屆滿後，上訴人有給付租金予祭祀公業或被上訴人之事實。上訴人主張祭祀
    公業對於上訴人繼續使用系爭建築物不為反對等語，尚有未洽。
  (3)上訴人於上訴本院提出新攻擊防禦方法，而援引依最高法院四十八年度台上字第
    一四五七號判例意旨，抗辯稱本件土地於三十五年為祭祀公業所有，嗣於五十七
    年間方為台北市政府所照價收買，當時由謄本登記足以知悉存有合法之建築物。
    而土地上之建築物原為日產，光復後由省政府接收，經輾轉出售，於五十六年將
    所有權移轉與上訴人，上訴人於購買時均信任公法人所出售之建築物只要依約繳
    交租金在房屋存續年限內即得合法使用，因此上訴人所擁有之建築物原為公法人
    所出售，所座落之土地嗣後亦為公法人所擁有，況上訴人從未為收回表示，因依
    誠信原則，得認為已默許房屋承買人繼續使用土地等語。被上訴人則主張上訴人
    於二審中方為新攻防之提出，認應予禁止。但按民國八十九年修正之民事訴訟法
    ，固增列但書規定，禁止當事人於二審中為新攻防之提出，但仍屬原則准許，例
    外禁止規定，本院核無該法第四百四十七條但書規定情形，即無禁止上訴人於本
    院審理中為新攻防提出之理。又九十二年新修正民事訴訟法第四百四十七條雖採
    原則禁止例外准許原則，但新法尚未開始實施，因此本件即應准上訴人為上開防
    禦方法之提出，合先說明。經查：本件上訴人之前手倪承祖於三十九年四月間向
    當時之管理機關購買系爭建物時，系爭土地早於三十五年即屬祭祀公業周安可所
    有，從而縱當時之管理機關為台北市政府，即非屬土地與房屋同屬一人所有，而
    與最高法院四十八年度台上字第一四五七號判例所揭示「土地及房屋同屬一人，
    而將土地及房屋分開同時或先後出賣」之情形有別。再者，被上訴人固於五十七
    年間因照價收買系爭土地，但上訴人係於五十六年六月間向前手倪承祖購買系爭
    建物，隨即於同月與祭祀公業周安可訂立租賃契約，自與最高法院四十八年度台
    上字第一四五七號判例所指情節不符，難為援引，上訴人上開抗辯，即無理由。
  (四)又按所有人對於無權占有者，得請求返還之，對於妨害其所有權者，得請求除去
    之，民法第七百六十七條定有明文。本件上訴人對系爭土地之租賃權已於五十九
    年六月一日租期屆滿後消滅，已如上述，從而其所有之座落系爭土地上如附圖所
    示面積六十七平方公尺之建物，即屬正當權源，被上訴人請求其應將坐落系爭如
    附圖所示面積六十七平方公尺之土地上之房屋拆除，將土地遷讓返還，即屬有據
    ，應予允許。
  (五)就相當於租金之不當得利金部分
  (1)無法律上之原因而受利益，致他人受損害者，應返還其利益，民法第一百七十九
    條定有明文。又無權占有他人房地，可能獲得相當於租金之利益，最高法院六十
    一年度台上字第一六九五號著有判例。又按城市地方房屋之租金，以不超過土地
    及其建築物申報總價額年息百分之十為限，土地法第九十七條第一項定有明文。
  (2)上訴人固抗辯稱依台北市市有土地出租租金計收標準第一條，台北市市有出租基
    地，自八十二年七月一日起，一律依照土地申報地價年息百分之五計收租金；第
    二條規定，承租戶設有
    金，上訴人於系爭土地之建築物內設有
    此應依年息百分之三計算租金等語。但查：本件上訴人係無權占有系爭土地獲有
    相當於租金之不當得利金，而與上開被上訴人之出租市有土地計收標準乃以有租
    賃關係者即有不合，已難予援用。再者，依不當得利之法則請求不當得利，以無
    法律上之原因而受利益，致他人受有損害為要件，故其請求返還之範圍，應以對
    方所受之利益為度，非以請求人所受損害若干為準，無權占有他人土地，可能獲
    相當於租金之利益為社會通常之觀念（參照最高法院六十一年度台上字第一六九
    五號判例）。又按租用基地建築房屋，依土地法第一百零五條規定，準用同法第
    九十七條之規定，其租金不得超過基地申報地價總價額年息百分之十，係法定最
    高租額，惟基地租金之數額，應為若干，除以基地申報地價為基礎外，尚須斟酌
    基地之位置，工商業繁榮之程度，承租人利用基地之經濟價值及所受利益等項，
    並與鄰地租金相比較，以為決定。本件上訴人所有系爭建物位於台北市○○路，
    屬於城市地方，即有土地法上開規定適用。查上訴人占用系爭土地搭蓋建物，以
    供店面使用，店名緯銘家具，系爭土地緊臨南昌公園，近南昌路、和平西路交叉
    路口，附近有燦坤電器及多家家具店等情，業經原審法院履勘現場屬實，並製有
    勘驗筆錄在卷可稽。爰審酌系爭土地與南昌公園比鄰，鄰近南昌路二段、和平西
    路一段交叉口，鄰近之南昌路、和平西路、羅斯福路分別為雙線、四線、八線道
    路，有數線公車經過，羅斯福路與和平西路一段交叉口並設有古亭捷運站，及原
    告占用係爭土地所搭蓋之建物係開設家具店之情形，原審法院認應其租金應以土
    地申報價額之年息百分之七計算為適當，本院審酌結果並無不合。又上訴人稱其
    業已提存租金於法院，核其提存原因係以租賃關係為前提，而與本件相當於租金
    之不當得款金請求無關，即無審酌必要。
四、綜上所述，被上訴人先位請求依民法第七百六十七條、第一百七十九條規定，請
    求上訴人應將坐落系爭土地上如附圖所示面積六十七平方公尺之房屋拆除，將土
    地遷讓返還被上訴人，並自八十七年三月一日起至返還系爭如附圖所示斜線部分
    土地之日止，按年依土地面積六十七平方公尺，每平方公尺以當年度申報地價年
    息百分之七計算之金額給付，為有理由（逾此部分原審駁回被上訴人之請求，被
    上訴人未據上訴而告確定，而其先位聲明有理由，即無就其備位請求部分為審理
    必要）。是以，原審判命上訴人為上開給付，於法並無不合，上訴意旨仍執前詞
    ，指摘原判決不當，求予廢棄改判，為無理由，應予駁回。
四、據上論結，本件上訴為無理由，爰判決如主文。
中      華      民      國    九十二    年        五        月    七    日
                              民事第九庭
                                  審判長法  官  吳  謙  仁
                                        法  官  蘇  瑞  華
                                        法  官  魏  大  喨
右正本係照原本作成。
如不服本判決，應於收受送達後二十日內向本院提出上訴書狀，其未表明上訴理由者
，應於提出上訴後二十日內向本院補提理由書狀（均須按他造當事人之人數附繕本）
上訴時應提出委任律師或具有律師資格之人之委任狀；委任有律師資格者，另應附具
律師資格證書及釋明委任人與受任人有民事訴訟法第四百六十六條之一第一項但書或
第二項（詳附註）所定關係之釋明文書影本。
中      華      民      國    九十二    年      五      月      八      日
                                        書記官  黃  美  玉
附註：
民事訴訟法第四百六十六條之一（第一項、第二項）：
對於第二審判決上訴，上訴人應委任律師為訴訟代理人。但上訴人或其他法定代理人
具有律師資格者，不在此限。
上訴人之配偶、三親等內之血親、二親等內之姻親，或上訴人為法人、中央或地方機
關時，其所屬專任人員具有律師資格並經法院認為適當者，亦得為第三審訴訟代理人
。


司法院資訊處製作；財團法人民間司法改革基金會備份。
